【裁判字號】    92,判,1876
【裁判日期】    921226
【裁判案由】    地籍圖
【裁判全文】
最  高  行  政  法  院  判  決                  九十二年度判字第一八七六號
    上  訴  人  乙○○
    被 上訴 人  屏東縣政府
    代  表  人  丙○○
    參  加  人  甲○○
右當事人間因地籍圖事件，上訴人不服中華民國九十年四月三十日高雄高等行政法院
八十九年度訴字第三三七號判決，提起上訴。本院判決如左：
    主  文
上訴駁回。
上訴審訴訟費用由上訴人負擔。
    理  由
本件上訴人所有坐落屏東縣林邊鄉○○段九九號土地，屬屏東縣八十年度地籍圖重測
區。重測地籍調查時，系爭土地原所有權人陳清佐與同段一○○號鄰地所有權人甲○
○（即參加人）於民國七十九年九月二十五日共同到場指界。嗣系爭土地移轉登記為
戴坤生所有，並於八十年二月二十二日再重新認章指界，經公告確定後，於八十年四
月三十日買賣移轉於上訴人。上訴人再申請鑑界，經屏東縣東港地政事務所（東港地
政所）派員至實地勘測，發現重測成果鑑定位置為新壁中心與舊牆壁中噴漆及實地鋼
釘位置不符，且鄰地光林段一○○號土地關係人提出異議，聲稱鑑定位置與當時調查
指界位置不符云云。該所乃於八十二年四月十四日報請前臺灣省政府地政處土地測量
局檢測，該局以八十四年六月十三日地測一字第一一三一四號函復被上訴人原重測成
果有瑕疵，應予撤銷，重新辦理地籍調查。被上訴人即函告東港地政所應本於權責重
新辦理地藉調查及測量工作，東港地政所乃撤銷原重測成果，並通知上訴人重新辦理
地籍調查。上訴人不服，循序提起行政訴訟，經本院八十五年度判字第一七○三號判
決，以本件主管機關為被上訴人，非東港地政所，乃將再訴願決定、訴願決定及原處
分（東港地政所函）均撤銷。被上訴人嗣以八十八年八月二十一日八八屏府地籍字第
一四七六四四號函撤銷系爭土地重測成果，並副知東港地政所依土地法第四十六條之
二及同條之三規定重測程序辦理。上訴人不服，復循序起訴主張：系爭土地之重測早
已確定，依七十七年十一月二十一日頒布之土地法第四十六條之一至第四十六條之三
執行要點（下稱執行要點）第二十五點及九十年九月十四日修正前土地登記規則（下
同）第八條規定，除經法院判決確定，不得任意變更或撤銷。又舊牆壁位置是否有噴
漆或鋼釘，調查表並無記載，應係事後偽植，原調查表並無瑕疵，被上訴人擅自撤銷
原重測結果，於法不合，為此訴請撤銷一再訴願決定及原處分。
被上訴人則以：系爭土地重測地籍調查時，雙方土地所有權人指界位置一致，以舊牆
壁中心為界，並經噴漆完竣。惟地籍調查表記載，其略圖欄中註記「牆壁中」，係鄰
馬路，而實地舊牆壁並未鄰馬路，故該地籍調查表未依前臺灣省政府地政處七十八年
五月二十五日七八地一字第二三三九號函修正「地籍圖重測地籍調查表填載說明範例
二」規定記載延長線，且未註明３中「牆壁中」係指何地號之牆壁中心，是該調查表
之記載顯有瑕疵。是被上訴人撤銷系爭土地重測成果，並副知東港地政所依照土地法
第四十六條之二及同條之三等有關重測程序辦理，並無違誤等語，資為抗辯。參加人
參加意旨亦同。
原審斟酌全辯論意旨及調查證據結果，以：按「土地標示變更登記完竣後，發現原測
量錯誤者，依地籍測量實施規則第二百三十二條辦理測量成果更正後，再依土地法第
六十九條及土地登記規則第一百二十二條辦理土地標示更正登記，並通知土地所有權
人及他項權利人。土地所有權人及他項權利人如有異議，應囑向司法機關訴請裁判。
」土地法第四十六條之一至第四十六條之三執行要點第二十八點（應係七十七年十一
月二十一日頒布之第二十七點，八十七年四月三十日修正移列第二十八點：「土地標
示變更登記完竣後，發現原測量錯誤者，得依土地法第六十九條及土地登記規則第一
百二十一條辦理更正登記，並通知土地所有權人及他項權利人。土地所有權人及他項
權利人如有異議，應囑向司法機關訴請裁判。」九十一年二月七日修正改列第二十點
：「土地標示變更登記完竣後，發現原測量錯誤者，依地籍測量實施規則第二百三十
二條辦理測量成果更正後，再依土地法第六十九條及土地登記規則第一百三十四條辦
理土地標示更正登記，並通知土地所有權人及他項權利人。土地所有權人及他項權利
人如有異議，應向司法機關訴請裁判。」）定有明文。又「登記人員或利害關係人，
於登記完畢後，發見登記錯誤或遺漏時，非以書面聲請該管上級機關查明核准後，不
得更正。」固為土地法第六十九條所明定，惟「前項登記之錯誤或遺漏，如純屬登記
人員記載時之疏忽，並有原始登記原因證明文件可稽者，上級地政機關得授權登記機
關逕行更正之。」亦為土地登記規則第一百二十二條第二項（原判決誤為第一百二十
一條第二項）所規定。第依土地法第四十六條之一至第四十六條之三之規定所為地籍
圖重測，純為地政機關基於職權提供土地測量技術上之服務，將人民原有土地所有權
範圍，利用地籍調查及測量等方法，將其完整正確反映於地籍圖，初無增減人民私權
之效力，司法院釋字第三七四號解釋可參。再者，土地重測如雙方所指界址事實上確
屬一致，祇因重測人員之疏失，致地籍圖與實地不符，得准予依照土地法第六十九條
規定，予以更正，於更正後通知雙方當事人，如尚有異議時，可囑向司法機關訴請裁
決，復經內政部六十九年三月十八日六十九台內地字第二七五二號函釋甚詳。前行政
法院四十四年判字第四○號判例亦謂：「行政官署對其已為之行政行為，發覺有違誤
之處分而自動更正或撤銷者，並非法所不許。」本件於辦理八十年度林邊鄉○○段四
四七之九及四四七之十地號（重測前）土地重測地藉調查時，雙方土地所有權人甲○
○、陳清佐指界位置係以舊壁為中心，業據證人陳清佐、陳澤祥證述在卷，核與參加
人甲○○所述相符。嗣證人陳清佐將其所有部分於七十九年十一月六日出售與訴外人
戴坤生，當時於買賣契約約定事項第十三項載有：「面積多少照算，乙方（即出賣人
陳清佐）舊壁前面留四寸」，有買賣契約書影本附卷可憑，益見調查當時確係以舊壁
為中心無訛，上訴人為該買賣契約訂約時之土地代書，契約為其所書寫，此應為其所
明知。前開地籍調查後，陳澤祥與同組戶地測量人員因中途離職，由鄭昭成接辦，鄭
昭成因認調查表無瑕疵，成果係在新壁中（３中），以上事實，亦據陳澤祥於八十八
年五月二十日會議中陳述：「１、辦理八十年度林邊鄉○○段四四七之九及四四七之
十號土地重測地籍調查時，雙方土地所有權人（甲○○、陳清佐）指界位置一致，確
為舊牆壁中心，當時並無界址糾紛，該界址並經噴漆完竣，嗣後陳清佐所有林邊段四
四七之九號土地於重測期間因買賣移轉登記與戴坤生所有，買賣雙方（陳清佐、戴坤
生）係以舊有牆壁中心辦理點交並經戴坤生於地籍調查表認章有案。２、當時與同組
戶地測量人員因中途離職，遂由鄭昭成接辦，因實地複丈成果時未會同調查員參與，
而誤以新牆壁中心（３中）為指界位置辦理重測，致發生重測成果與地藉調查表記載
不符。」鄭昭成陳稱：「本案土地本人辦理戶地測量成果係中途奉派接辦，依地籍調
查表記載情形辦理重測，因認為調查表記載沒有瑕疵，成果係在新牆壁中（３中），
並無不符之處。至於當時舊有牆壁位置是否有噴漆或釘鋼釘，因調查表無記載，並不
知情。」足見本件重測成果係於當事人指界一致均以舊壁為中心，而前後承辦人員認
知有誤所致。再參以地籍調查表記載，其略圖欄中註記「牆壁中」係鄰馬路，而實地
舊牆壁並未鄰馬路（實地舊牆壁與馬路間隔一空地），故該地籍調查表未依前臺灣省
政府地政處七十八年五月二十五日七八地一字第二三三九號函修正「地籍圖重測地籍
調查表填載說明範例二」規定記載延長線，且未註明３中「牆壁中」係指何地號之牆
壁中心致生疑義，是即該調查表之記載顯有瑕疵，揆之首開規定，被上訴人於發現原
測量成果有誤純係技術引起後，乃依前臺灣省政府地政處八十六年十月一日八六地一
字第五七八八九號函示撤銷原重測成果，並依照土地法第四十六條之二及同條之三等
有關重測程序辦理，即無不合。又政府機關依據土地法實施地籍圖重測，將其結果公
告，核其性質並非授益處分，主管機關於事後發現錯誤，則為公益上之理由，依法有
權予以更正，並無違反信賴保護原則之可言。訴願決定予以維持，核無違誤，上訴人
起訴意旨，為無理由等為其判斷之基礎，並說明其證據之取捨，而駁回上訴人之訴，
核無違誤。
查本院八十五年度判字第一七○三號判決，係以主管機關為被上訴人，非東港地政所
，而將東港地政所函撤銷，未就實體審認。本件則係被上訴人另為處分，尚無一事不
再理原則之適用。七十七年頒布之執行要點第二十五點：「重測結果公告期滿無異議
者，即屬確定。土地所有權人或關係人不得以任何理由申請複丈更正。但土地標示變
更登記辦竣前，雙方當事人以指界錯誤書面申請更正，並檢附不影響當事人以外之第
三人權益之切結書時，得予受理。其已辦竣土地標示變更登記者，應不准許。」內政
部六十八年十月四日台內地字第三七八六四號函：「查依土地法第四十六條之三及地
籍測量實施規則第二百十二條規定，重測結果經公告期滿無異議即屬確定，本案陸軍
管有之土地係於重測確定後始提出，雖經查明其重測後之界址，與舊地籍圖位置不一
致，仍應以重測結果為準。惟如其界址已獲雙方利害關係人協議，或權利界址並無爭
執純屬地政機關因作業上發生錯誤所致，得依土地法第六十九條規定更正之。」七十
二年五月三十一日台內地字第一五六○九四號函：「查依土地法第六十九條規定，土
地完畢後，發現登記錯誤或遺漏，始有更正之適用。本案土地間界址據貴處測量隊及
建成地政事務所查明結果，係於六十六年辦理地籍圖經依法公告確定，且無測量錯誤
之情事，已逾更正登記之範圍。」土地登記規則第八條規定：「依本規則登記之土地
權利，除本規則另有規定外，非有法律之原因，經法院判決塗銷確定者，登記機關不
得為塗銷登記。」查上開規定及函釋，均未禁止因地政機關作業錯誤所為登記之更正
。上訴人主張依上開規定及函釋，本件重測登記業已確定，被上訴人不得逕行撤銷云
云，尚無可取。其另引土地登記規則第十四條後段規定，主張更正登記應限於「登記
之事項與登記原因證明文件所載之內容不符」。惟該條所稱登記原因證明文件係指申
請登記時所附登記原因文件。是該條規定應僅適用於申請登記附有登記原因證明文件
者。本件為重測，由地政機關將重測結果逕登記於登記簿，無該條所稱之登記原因文
件。原判決已認定本件重測結果標示係地政機關技術錯誤所致，認被上訴人可將錯誤
之登記撤銷，與土地登記規則第十四條規定並無牴觸。上訴人上開主張，應無足採，
其並以原審取捨證據，認定事實之職權行使，指摘原判決未當，聲明廢棄，非有理由
，應予駁回。
據上論結，本件上訴為無理由，爰依行政訴訟法第二百五十五條第一項、第九十八條
第三項前段，判決如主文。
中    華    民    國      九十二      年      十二      月    二十六    日
                    最 高 行 政 法 院  第 一 庭
                                審 判 長 法  官      黃  綠  星
                                         法  官      黃  合  文
                                         法  官      蔡  進  田
                                         法  官      黃  璽  君
                                         法  官      廖  宏  明
右  正  本  證  明  與  原  本  無  異
                                         法院書記官  邱  彰  德
中    華    民    國    九十二      年      十二      月    二十九      日


司法院資訊處製作；財團法人民間司法改革基金會備份。
